【裁判字號】    98,交聲,3552
【裁判日期】    990413
【裁判案由】    違反道路交通管理處罰條例聲明異議
【裁判全文】
臺灣桃園地方法院刑事交通事件裁定    98年度交聲字第3552號
原處分機關  交通部公路總局新竹區監理所桃園監理站
異  議  人
即受處分人  甲○○
上列受處分人因違反道路交通管理處罰條例案件，對於交通部公
路總局新竹區監理所桃園監理站民國98年12月7 日所為之桃監裁
罰字第裁52-DB0000000號違反道路交通管理事件裁決書，聲明異
議，本院裁定如下：
    主  文
原處分撤銷。
甲○○汽車駕駛人酒精濃度超過規定標準，吊扣小型車普通駕駛
執照拾貳個月，並施以道路交通安全講習。
    理  由
一、原處分意旨略以：異議人即受處分人（下稱異議人）甲○○
    於民國98年11月28日凌晨0 時28分許，駕駛車牌號碼0360－
    KH號自用一般小客貨車，於桃園縣龜山鄉○○○路420 號前
    ，因酒後駕車經警當場測得呼氣酒精濃度為每公升0.80毫克
    ，超過標準值（每公升0.55毫克），經桃園縣政府警察局龜
    山分局警員攔停，並填製桃警局交字第DB0000000 號舉發違
    反道路交通管理事件通知單（下稱舉發通知單）。嗣經交通
    部公路總局新竹區監理所桃園監理站以其違規事證明確，認
    異議人涉有「汽車駕駛人酒精濃度超過規定標準（0.55以上
    ）」之違規行為，依照道路交通管理處罰條例第35條第1項
    第1 款、第24條第1 項第2 款之規定，裁處異議人罰鍰新臺
    幣（下同）4 萬9,500 元，吊扣駕駛執照12個月，並施以道
    路交通安全講習等處分。
二、本件異議意旨略以：異議人對於本件違規行為並不爭執，惟
    異議人是駕駛自用一般小客貨車違規，應吊扣小型車普通駕
    照即可，卻遭原處分機關吊扣職業聯結車駕照（因裁罰主文
    未記載吊扣何種駕照，實際上就是吊扣職業聯結車駕照），
    因異議人職業係聯結車司機，致影響異議人工作權及生存權
    ，一旦失去工作，伊將頓失經濟來源，家庭生計亦將陷入困
    境，爰聲明異議等語（罰鍰及施以道路交通講習部分未據異
    議）。
三、按飲酒後，其吐氣所含酒精濃度超過每公升0.25毫克以上者
    ，不得駕車；又汽車駕駛人，駕駛汽車經測試檢定，有酒精
    濃度超過規定標準者，處15,000元以上60,000元以下罰鍰，
    並當場移置保管其車輛及吊扣其駕駛執照1 年，且應接受道
    路交通安全講習。道路交通安全規則第114 條第2 款及道路
    交通管理處罰條例第35條第1 項第1 款、第24條第1 項第 2
    款分別定有明文。然現行道路交通管理處罰條例第68條僅規
    定「汽車駕駛人，因違反本條例及道路交通安全規則之規定
    ，受吊銷駕駛執照處分時，吊銷其持有各級車類之駕駛執照
    。」並未包括吊扣之情形。且參道路交通管理處罰條例第68
    條於94年12月14日之修正理由，係稱：「原條文將違法或違
    規駕駛人所持有各級車類之駕駛執照一併吊扣，失之過酷，
    影響人民工作及生活過鉅」等語（見立法院公報第94卷第70
    期第136頁至第138頁之院會紀錄暨修正道路交通管理處罰條
    例第68條之立法理由），顯見依修正後道路交通管理處罰條
    例第68條規定，汽車駕駛人因違反道路交通管理處罰條例及
    道路交通安全規則之規定，受「吊扣」駕駛執照處分時，僅
    能「吊扣」違規當時所駕駛車輛之駕駛執照，不再「吊扣」
    其持有各級車類之駕駛執照甚明。因此，道路交通管理處罰
    條例第35條規定所需吊扣之駕照，應係指酒精濃度超過規定
    標準駕駛遭查獲時所駕駛車輛之駕照，而不得將遭查獲人所
    持有各級車輛之駕照均予吊扣，合先敘明。
四、經查：
（一）本件異議人現持有之駕駛執照為職業聯結車駕駛執照，其
      係於92年7 月18日取得職業大貨車駕駛執照，復於94年8
      月4 日換發職業聯結車駕駛執照而取得等節，此有桃園監
      理站汽車駕駛人螢幕列印及甲○○汽車駕駛人經歷證明書
      各1 紙在卷可稽（參見本院卷第9 頁、第10頁），是異議
      人持有職業聯結車駕駛執照於上開時、地，駕駛自用一般
      小客車，經檢測後酒精濃度為每公升0.80毫克，超過標準
      值為每公升0.25毫克之違規事實，為異議人所不爭執，並
      有桃園縣政府警察局98年11月28日桃警局交字第DB000000
      0 號舉發通知單、原處分機關於民國98年12月7 日所為之
      桃監裁罰字第裁52-DB0000000號裁決書、送達證書影本各
      1 份在卷可憑（參見本院卷第5 頁至第8 頁）各1 紙在卷
      可憑，是異議人上開違規行為，洵堪認定。
（二）按道路交通管理處罰條例第35條第1 項僅規定「吊扣其駕
      駛執照1 年」，並未明定其駕駛執照之種類，則有關吊扣
      、吊銷駕駛執照處分效力與執行方式之法令依據，當係依
      據道路交通管理處罰條例第68條規定，而該條業於94年12
      月14日修正公布，並自95年3 月1 日施行。修正前之道路
      交通管理處罰條例第68條原規定：「汽車駕駛人，因違反
      本條例及道路交通安全規則之規定，受吊扣或吊銷駕駛執
      照處分時，吊扣或吊銷其持有各級車類之駕駛執照」，其
      立法意旨在於違規行為對道路交通秩序之維持及道路交通
      安全已生較大之影響，故規定吊扣或吊銷其持有各級車類
      之駕駛執照，以限制其繼續駕車行駛道路之權利，其係屬
      駕駛行為之限制，並不因所持駕駛執照種類不同而有所差
      異。惟因考量原條文將違法或違規駕駛人所持有各級車類
      之駕駛執照一併吊銷或吊扣，失之過酷，對於人民工作與
      生活影響過鉅，有違比例原則，經與交通部協商後，乃將
      其中「受吊扣處分者，吊扣其持有各級車類之駕駛執照」
      部分之規定刪除，則修正後道路交通管理處罰條例第68條
      之規定，既已刪除「吊扣」等字，而僅餘「吊銷」等字，
      依「明示其一，排除其他」之法理，該條應係明示排除「
      吊扣駕駛執照處分時，吊扣其持有各級車類之駕駛執照」
      之規定，而僅餘「吊銷駕駛執照處分時，始吊銷其持有各
      級車類之駕駛執照」之規定，而限縮修正前條文之適用範
      圍。循此以觀，駕駛人違反道路交通管理處罰條例第35條
      第1 項第1 款之規定而受吊扣駕駛執照處分時，依修正後
      同法第68條規定並參照其修正意旨，應僅得吊扣違規或違
      法當時駕駛車類之駕駛執照，否則將造成同一違規或違法
      行為，因受處分人持有駕駛執照種類之不同，而異其處分
      之結果。故領有職業大貨車駕駛執照，其駕駛自用小客車
      違反交通法令，依法所受之處分應為限制其駕駛小型車之
      權利，而非限制其駕駛大貨車之權利（臺灣高等法院暨所
      屬法院97年法律座談會刑事類提案第40號討論暨審查意見
      、98年法律座談會刑事類提案第23號討論暨審查意見參照
      ）。準此，揆諸前揭說明，行為人有道路交通管理處罰條
      例第35條第1 項第1 款所規定之違規行為，須吊扣駕駛執
      照時，應僅能吊扣行為人違法或違規當時駕駛車輛所憑之
      駕駛執照，不得再吊扣行為人所持有、與駕駛違規車輛無
      關之其他各級車類駕駛執照至明。
（三）異議人如前所述現持有駕駛執照乃職業聯結車駕駛執照，
      而依前揭說明，異議人因飲用酒類後駕駛自用一般小客貨
      車，且經酒精檢測呼氣值達每公升0.80毫克之情形，揆諸
      前開修法經過及說明，異議人違規當時既係駕駛自用一般
      小客貨車，依法僅得吊扣異議人所持有之小型車普通駕駛
      執照，不能逕行吊扣異議人所持有之職業連結駕駛執照，
      此舉顯與修正後道路交通管理處罰條例第68條之規定未合
      ，違反憲法平等原則及比例原則，且剝奪異議人駕駛聯結
      車之權利，對異議人受憲法保障之工作權及生存權造成極
      大損害。
（四）本件異議人係駕駛自用小客車違反道路交通處罰條例第35
      條第1 項第1 款之規定，本應吊扣其小型車普通駕駛執照
      1 年（12個月），且異議人於本件違規時已領有職業聯結
      車駕駛執照。另依道路交通安全規則第61條第1 項第3 款
      規定，公路機關因汽車駕駛人取得高一級車類之駕駛資格
      者，應換發駕駛執照，並准其駕駛較低級車類之車輛：已
      領有聯結車駕駛執照者，得駕駛小型車、輕型機器腳踏車
      。而於實務作業上，考領晉級駕駛執照後，僅核給最高級
      （內含多合一之駕駛資格）汽車駕照乙張，原領有較低一
      級之駕駛執照皆回收作廢，並無保留以免造成換補或審驗
      駕照之不便，故異議人未領有小型車普通駕駛執照甚明。
五、綜上所述，異議人確實有前揭酒後駕車之違規行為，然原處
    分機關未審酌「吊扣駕駛執照12個月」之規範目的，在異議
    人未領有小型車普通駕駛執照之情況下，原處分竟代以吊扣
    異議人職業聯結車駕駛執照12個月，於法不合，從而，異議
    人之異議為有理由，且因本件為一交通違規行為，裁處罰鍰
    、吊扣駕照與道路安全講習尚無從區分，異議人雖未就罰鍰
    及道路交通安全講習部分聲明異議，本院仍應依法併予審究
    ，是裁決書關於罰鍰部分，因異議人業因本件違規行為經臺
    灣桃園地方法院檢察署檢察官以98年度偵字第28822 號聲請
    簡易判決處刑，並經本院以99年度桃交簡字第206 號判決判
    處罰金6 萬元確定，此有臺灣桃園地方法院檢察署98年度偵
    字第28822 號聲請簡易判決處刑書及本院99年度桃交簡字第
    206 號判決書各1 份附卷可參（參見本院卷第12頁至第14頁
    ），故依行政罰法第26條第1 項規定，不應再處行政罰罰鍰
    部分。綜上所述，應予撤銷原處分，並另為如主文所示之處
    分。
六、據上論斷，應依道路交通管理處罰條例第87條第2 項、道路
    交通案件處理辦法第20條前段，裁定如主文。
中    華    民    國    99    年    4     月    13    日
                        交通法庭  法  官  石蕙慈
以上正本證明與原本無異。
如不服本裁定，應於裁定送達後5 日內向本院提出抗告狀。
                                  書記官  陳亭竹
中    華    民    國    99    年    4     月    14    日

司法院資訊處製作；財團法人民間司法改革基金會備份。
